臺灣新北地方法院刑事判決　　　　　　110年度金訴字第529號
　　　　　　　　　　　　　　　　　　110年度金訴字第539號
公　訴　人　臺灣新北地方檢察署檢察官
被　　　告　黃昫皓
上列被告因違反洗錢防制法等案件，經檢察官提起公訴、追加起
訴（110 年度偵緝字第1234、1235號、110 年度偵字第10943 、
22241 號），被告於本院準備程序中就被訴事實為有罪之陳述，
經本院告知簡式審判程序意旨，並聽取當事人意見後，合議庭裁
定由受命法官依簡式審判程序獨任審理，本院判決如下：
    主  文                                              
丙○○犯如附表所示之罪，各處如附表「罪刑主文」欄所示之刑
。應執行有期徒刑壹年拾月。
    事  實
一、丙○○依其成年人的智識程度及社會經驗，應知悉一般民眾
    或公司皆可自行申辦金融機構帳戶及提領帳戶內款項，苟非
    供不法犯罪使用，實無必要由他人提供金融機構帳戶供款項
    匯入，由他人代為提領，並因此給予報酬，且可預見提供金
    融機構帳戶並代為提領款項，將可能參與詐欺取財及洗錢之
    犯罪，仍基於該結果發生亦不違背其本意之不確定故意，於
    民國109 年7 月20日前某日，加入「謝鴻富」、「小黃」（
    真實姓名年籍不詳，亦均不能證明為未滿18歲者）所屬的三
    人以上具有持續性及牟利性之結構性詐欺集團犯罪組織（下
    稱本案詐欺集團），渠等復共同意圖為自己不法所有而基於
    3 人以上共同詐欺取財、隱匿特定犯罪所得之來源及去向之
    洗錢犯意聯絡，由丙○○將其所申設之永豐商業商業銀行帳
    號000-00000000000000號帳戶（下稱本案永豐銀行帳戶）、
    國泰世華商業銀行帳號000-000000000000號帳戶（下稱本案
    國泰世華銀行帳戶）提供予「謝鴻富」使用，並應允擔任本
    案詐欺集團的提款「車手」；嗣本案詐欺集團其他成員於附
    表「詐騙時間、手法」欄所示的方式、理由向附表「告訴人
    」欄所示的人行騙，致附表「告訴人」欄所示之人誤以為真
    ，於附表「匯款時間」欄所示的時間匯款如附表「匯款金額
    」欄所示的金額至附表「匯款帳戶」欄所示的帳戶內。丙○○再依本案詐欺集團的指示，持永豐銀行帳戶、國泰世華銀
    行帳戶及「小黃」所提供之台新商業銀行帳號000-00000000
     000000 號帳戶（下稱本案台新銀行帳戶）之資料、提款卡
    於附表「提款、轉帳行為」欄所示的時間、地點提領如同欄
    所示的金額，並轉交給「謝鴻富」、「小黃」，以此方式掩
    飾、隱匿犯罪所得去向。
二、案經乙○○訴由臺北市政府警察局北投分局報告臺灣士林地
    方檢察署陳請臺灣高等檢察署檢察長令轉；丁○○訴由臺北
    市政府警察局南港分局；甲○○訴由新北市政府警察局三重
    分局；謝政霖訴由新北市政府警察局土城分局報告臺灣新北
    地方檢察署檢察官偵查起訴。
    理  由                                              
一、上開犯罪事實，業據被告丙○○於本院審理時坦承不諱，核
    與告訴人乙○○、丁○○、甲○○、謝政霖於警詢時之證述
    大致相符，並有告訴人乙○○的中國信託銀行存摺封面及內
    頁影本、丁○○提供的台新銀行網路銀行轉帳紀錄截圖、甲○○提供的郵局存摺封面及內頁影本、謝政霖提供的國泰世
    華銀行網路銀行轉帳紀錄截圖、本案永豐銀行帳戶、本案國
    泰世華銀行帳戶、本案台新銀行帳戶交易明細在卷可參，足
    徵被告之自白與事實相符，應堪採信，本案事證明確，被告
    上開犯行，堪以認定。
二、論罪科刑：
㈠、被告依照詐欺集團指示，擔任車手（提領款項之人），讓提
    領款項之人與帳戶實際持有者不相符合，即係基於掩飾、隱
    匿犯罪所得之去向、所在，製造金流斷點，使執法人員難以
    追查其取款後之款項流向之目的，以掩飾或隱匿詐欺告訴人
    之犯罪所得，是其行為核屬洗錢防制法第2 條第2 款所規定
    之洗錢行為。至公訴意旨認被告前揭所為亦屬洗錢防制法第
    2 條第1 款所規定之洗錢行為，然洗錢防制法第2 條的立法
    理由就第1 款的內容指出該款的犯罪型態係「處置犯罪所得
    類型」，例如「將不法所得轉移登記至他人名下」、「用不
    法所得購買易於收藏變價及難以辨識來源之高價裸鑽」，本
    案的犯罪型態與立法理由所指型態有所不同，檢察官就此部
    分所認，容有誤會，附此敘明。
㈡、被告加入「謝鴻富」、「小黃」所屬的詐欺集團，並依指示
    提領詐欺集團成員所詐得的款項，並將款項轉交給負責「謝
    鴻富」、「小黃」，又被告於準備程序時自承其對詐欺集團
    的印象就是有上下層、有機房、收水、車手，渠等分工並詐
    騙他人金錢的集團等情，故其對於詐欺集團屬於組織犯罪條
    例第2 條所定義的犯罪組織應有認識，並了解自己的行為會
    製造金流斷點達到洗錢防制法所稱的洗錢效果。核被告於附
    表編號1 所為，係犯刑法第339 條之4 第1 項第2 款之三人
    以上共同詐欺取財罪、洗錢防制法第14條第1 項之洗錢罪、
    組織犯罪防制條例第3 條第1 項後段之參與犯罪組織罪（詳
    如後述）；於附表編號2 至4 所為，均係犯刑法第339 條之
    4 第1 項第2 款之三人以上共同詐欺取財罪、洗錢防制法第
    14條第1 項之洗錢罪。
㈢、附表編號1 、2 、4 所示同一告訴人有數次受詐欺而匯款的
    行為，而被告就附表編號2 至4 所示同一告訴人受詐欺的款
    項有數次提領行為，考量到同一被害人各次匯款之時空環境
    密接，又車手多次取款時空亦密接，亦侵害同一法益，各行
    為之獨立性極為薄弱，依一般社會健全觀念，在時間差距上
    難以強行分開，應視為數個舉動之接續實行，故本案適用上
    應以各告訴人為中心，就各告訴人間各僅論以接續犯之一罪
    已足。
㈣、行為人於參與詐欺集團之犯罪組織後，於參與該犯罪組織之
    繼續中，先後加重詐欺數人財物，應僅就首次犯行論以參與
    犯罪組織罪及加重詐欺罪之想像競合犯，而其後之犯行，乃
    為其參與組織之繼續行為，無從將一參與犯罪組織行為割裂
    再另論一參與犯罪組織罪（最高法院107 年度台上字第1066
    號判決要旨參照）。又行為人若於同案中有數次加重詐欺之
    行為，則該案中關於與參與犯罪組織罪，只要與時間較為密
    切之首次加重詐欺犯行論想像競合犯即可，而其他之加重詐
    欺犯行，祗需單獨論罪科刑，無需再另論以參與犯罪組織罪
    ，以避免重複評價（最高法院109 年度台上字第3945號判決
    意旨參照）。又本院參酌被告的臺灣高等法院被告前案紀錄
    表，被告過往沒有任何詐欺、洗錢、組織犯罪之案件繫屬於
    法院，故就其參與本案的犯罪組織（詐欺集團），應係其首
    次犯行，被告就本案附表編號1 所犯之三人以上共同詐欺取
    財罪、洗錢罪、參與犯罪組織罪，行為間有局部重合，爰依
    想像競合，從一重論三人以上共同詐欺取財罪；就附表編號
    2 至4 所犯三人以上共同詐欺取財罪、洗錢罪間，行為間有
    局部重合，爰依想像競合，從一重論三人以上共同詐欺取財
    罪。復故被告所犯附表所示各罪，犯意各別，行為互殊，應
    予分論併罰，末被告與「謝鴻富」、「小黃」及其餘詐欺集
    團成員彼此間，有犯意聯絡及行為分擔，構成共同正犯。
㈤、關於洗錢防制法第16條第2項的說明：
    按犯洗錢防制法第14條之罪，在偵查或審判中自白者，減輕
    其刑，洗錢防制法第16條第2 項定有明文。復按想像競合犯
    係一行為觸犯數罪名，行為人犯罪行為侵害數法益皆成立犯
    罪，僅因法律規定從一重處斷科刑，而成為科刑一罪而已，
    自應對行為人所犯各罪均予適度評價，始能對法益之侵害為
    正當之維護。因此法院於決定想像競合犯之處斷刑時，雖以
    其中最重罪名之法定刑作為裁量之準據，惟具體形成宣告刑
    時，亦應將輕罪之刑罰合併評價。基此，除非輕罪中最輕本
    刑有較重於重罪之最輕本刑，而應適用刑法第55條但書規定
    重罪科刑之封鎖作用，須以輕罪之最輕本刑形成處斷刑之情
    形以外，則輕罪之減輕其刑事由若未形成處斷刑之外部性界
    限，自得將之移入刑法第57條或第59條之科刑審酌事項內，
    列為是否酌量從輕量刑之考量因子。是法院倘依刑法第57條
    規定裁量宣告刑輕重時，一併具體審酌輕罪部分之量刑事由
    ，應認其評價即已完足，尚無過度評價或評價不足之偏失（
    最高法院109 年度台上字第3936號判決意旨參照）。查被告
    於本院偵查、審理時皆就洗錢罪為自白，本應依洗錢防制法
    第16條第2 項之規定減輕其刑，雖因想像競合犯之關係而從
    一重之三人以上共同詐欺取財罪處斷，上開輕罪之減輕其刑
    事由未形成處斷刑之外部性界限，仍應於依刑法第57條之規
    定量刑時審酌。
㈥、爰以行為人的責任為基礎，審酌被告係青壯年，且有勞動能
    力，理應以正當勞動或資本等方式來獲取財物，竟加入詐欺
    集團從事車手的工作，而詐欺集團之詐騙行為使告訴人4 人
    受有財產損害，並危害財產交易安全，實屬不該。惟念被告
    犯後坦認犯行（此部分亦一併考量洗錢防制法第16條第2 項
    之減刑規定），且被告參與詐欺集團所擔任者係車手，雖係
    整體詐欺行為不可或缺之一環，但被告並非處於詐欺犯罪主
    導、核心地位，既不是出謀策劃者，也不是實際實施詐術者
    ，參與程度較淺；本院又考量到各告訴人被詐欺的金額大小
    及被告有積極與告訴人和解的態度；另參被告於本案自承其
    於本案實際上並未取得報酬，復考量被告於本院審理時自陳
    的智識程度、家庭生活狀況（詳參本院卷第81頁）、素行（
    無任何前科）等一切情狀，量處如附表「罪刑主文」欄所示
    的刑度。
㈦、又按數罪定其應執行刑時，除仍應就各別刑罰規範之目的、
    輕重罪間體系之平衡、整體犯罪非難評價、各行為彼此間之
    偶發性、與被告前科之關聯性、各行為所侵害法益之專屬性
    或同一性、數罪對法益侵害之加重效應、罪數所反映之被告
    人格特性與犯罪傾向、社會對特定犯罪例如一再殺人或販毒
    行為處罰之期待等，為綜合判斷外，尤須參酌上開實現刑罰
    公平性，以杜絕僥倖、減少犯罪之立法意旨，為妥適之裁量
    （最高法院101 年度台上字第709 號判決意旨參照）。查被
    告本案所為的犯行，均係於109 年7 月至11月間為之，時間
    均屬接近，且皆係出於相同之犯罪動機，以類似的手法侵害
    他人的財產法益，足見數罪對法益侵害之加重效應不大，如
    以實質累加之方式定應執行刑（以機械式的加法計算應執行
    的刑度，以本案被告為例，其於本案共犯4 罪，分別判處如
    附表「罪刑主文」欄所示之刑，直接加總為5 年），則處罰
    之刑度顯將超過其行為之不法內涵，而違反罪責原則，刑罰
    對被告造成之痛苦程度，係隨刑度增加而生加乘效果，而非
    以等比方式增加，是以隨罪數增加遞減其刑罰之方式，當足
    以評價被告行為之不法性之法理（即多數犯罪責任遞減原則
    ）。爰參酌上情，並就被告整體犯罪之非難評價（例如犯罪
    有無既遂、犯罪所得多寡）等情綜合判斷，定應執行刑如主
    文所示，以資妥適。
三、本案不予宣告緩刑的說明：
    本案被告雖已坦認本件犯行，並與部分告訴人（丁○○、甲○○）達成調解，然觀之本院110 年度司刑移調字第469 號
    調解筆錄的調解內容，被告與告訴人甲○○間所約定的給付
    期日已經到期，而經本院電詢告訴人甲○○，其表示目前尚
    未收受被告所應交付的本票（詳見本院公務電話紀錄），本
    院再電詢被告詢問是否有履行本案調解內容，然被告於本院
    判決當日下午1時49分前仍未履行（詳見本院公務電話紀錄
    ），故被告顯未遵期履行，佐以被告仍未與告訴人乙○○、
    謝政霖達成調解，本院審酌上開各情，認並無暫不執行被告
    刑罰為適當之情事，不宜宣告緩刑。
四、強制工作部分：
㈠、行為人以一行為觸犯組織犯罪防制條例第3 條第1 項後段之
    參與犯罪組織罪，及刑法第339 條之4 第1 項第2 款之加重
    詐欺取財罪，依刑法第55條前段規定從一重之加重詐欺取財
    罪處斷而為科刑時，於有預防矯治其社會危險性之必要，且
    符合比例原則之範圍內，由法院依組織犯罪防制條例第3 條
    第3 項規定，一併宣告刑前強制工作（最高法院刑事大法庭
    108 年度台上大字第2306號裁定）。
㈡、由上開最高法院見解可以知道，是否依組織犯罪條例第3 條
    第3 項宣告刑前之強制工作，應審酌是否有預防矯治其社會
    危險性之必要，且應符合比例原則，而本案審理時，被告稱
    其現在已經有正當工作，不會再從事車手工作或看起來不明
    的事業等語，又查被告的臺灣高等法院被告前案紀錄表，實
    無其他財產犯罪之紀錄，另查卷內一切事證，仍無足夠的證
    據顯現被告客觀上有預防矯治其社會危險性之必要性，是尚
    難認有宣告強制工作之必要，爰不為強制工作之諭知。
五、沒收：本案被告雖坦承其與「謝鴻富」所約定其擔任車手的
    抽成報酬為收取金額的1.5%，但亦陳稱其在本案實際上沒有
    拿到錢（本院卷第63-64 頁），本院細覽卷內所有事證，尚
    無證據證明被告確實有自詐欺集團成員處取得所約定之報酬
    ，故無從諭知犯罪所得之沒收。
六、依刑事訴訟法第273 條之1 第1 項、第299 條第1 項前段（
    依判決精簡原則，僅記載程序法條文），判決如主文。
本案經檢察官朱柏璋提起公訴、追加起訴；檢察官江佩蓉到庭執
行職務。
中    華    民    國   110    年    11    月    9     日
                  刑事第十一庭  法  官  沈  易
以上正本證明與原本無異。
如不服本判決，應於判決送達後20日內敘明上訴理由，向本院提
出上訴狀 (應附繕本) ，上訴於臺灣高等法院。其未敘述上訴理
由者，應於上訴期間屆滿後20日內向本院補提理由書「切勿逕送
上級法院」。
                                書記官  陳湘文
中    華    民    國   110    年    11    月    10    日
附錄本案論罪科刑法條全文：
中華民國刑法第339條之4
犯第 339 條詐欺罪而有下列情形之一者，處 1 年以上 7 年以
下有期徒刑，得併科 1 百萬元以下罰金：
一、冒用政府機關或公務員名義犯之。
二、三人以上共同犯之。
三、以廣播電視、電子通訊、網際網路或其他媒體等傳播工具，
    對公眾散布而犯之。
前項之未遂犯罰之。
 
洗錢防制法第14條
有第二條各款所列洗錢行為者，處 7 年以下有期徒刑，併科新
臺幣 5 百萬元以下罰金。
前項之未遂犯罰之。
前二項情形，不得科以超過其特定犯罪所定最重本刑之刑。
 
組織犯罪防制條例第3條
發起、主持、操縱或指揮犯罪組織者，處 3 年以上 10 年以下
有期徒刑，得併科新臺幣 1 億元以下罰金；參與者，處 6 月以
上 5 年以下有期徒刑，得併科新臺幣 1 千萬元以下罰金。但參
與情節輕微者，得減輕或免除其刑。
具公務員或經選舉產生之公職人員之身分，犯前項之罪者，加重
其刑至二分之一。
犯第 1 項之罪者，應於刑之執行前，令入勞動場所，強制工作
，其期間為 3 年。
前項之強制工作，準用刑法第 90 條第 2 項但書、第 3 項及第
98 條第 2 項、第 3 項規定。
以言語、舉動、文字或其他方法，明示或暗示其為犯罪組織之成
員，或與犯罪組織或其成員有關聯，而要求他人為下列行為之一
者，處 3 年以下有期徒刑，得併科新臺幣 3 百萬元以下罰金：
一、出售財產、商業組織之出資或股份或放棄經營權。
二、配合辦理都市更新重建之處理程序。
三、購買商品或支付勞務報酬。
四、履行債務或接受債務協商之內容。
前項犯罪組織，不以現存者為必要。
以第 5 項之行為，使人行無義務之事或妨害其行使權利者，亦
同。
第 5 項、第 7 項之未遂犯罰之。
 
附表：
┌──┬───┬─────────┬───────┬─────┬────┬──────────┬──────────┐
│編號│告訴人│詐騙時間、手法    │匯款時間      │匯款金額（│匯款帳戶│提款、轉帳行為（包含│罪刑主文            │
│    │      │                  │              │新臺幣）  │        │時間、地點、金額）  │                    │
├──┼───┼─────────┼───────┼─────┼────┼──────────┼──────────┤
│ 1  │乙○○│詐欺集團成員以IG社│109 年7 月20日│10萬元    │本案永豐│109 年7 月20日13時35│丙○○犯三人以上共同│
│    │      │交軟體暱稱「Helong│12時22分許。  │          │銀行帳戶│分許，在不詳的地點，│詐欺取財罪，處有期徒│
│    │      │何蓉」與被害人取得│              │          │        │以現金提領的方式提領│刑壹年陸月。        │
│    │      │聯繫，加為LINE好友│              │          │        │20萬元。            │                    │
│    │      │，佯稱可加入「MT4 ├───────┼─────┤        │                    │                    │
│    │      │」外匯保證平臺投資│109 年7 月20日│10萬元    │        │                    │                    │
│    │      │賺錢云云，致使被害│12時24分許。  │          │        │                    │                    │
│    │      │人陷於錯誤，遂依指│              │          │        │                    │                    │
│    │      │示於臺中市住家以中│              │          │        │                    │                    │
│    │      │國信託網路銀行匯款│              │          │        │                    │                    │
│    │      │至本案永豐銀行帳戶│              │          │        │                    │                    │
│    │      │。                │              │          │        │                    │                    │
├──┼───┼─────────┼───────┼─────┼────┼──────────┼──────────┤
│ 2  │丁○○│詐欺集團成員以交友│109 年7 月20日│3萬元     │本案永豐│109 年7 月21日9 時16│丙○○犯三人以上共同│
│    │      │軟體與被害人取得聯│18時46分許    │          │銀行帳戶│分許，在不詳的地點，│詐欺取財罪，處有期徒│
│    │      │繫，並以暱稱「劉允│              │          │        │以現金提領的方式提領│刑壹年貳月。        │
│    │      │佳」與被害人加為  │              │          │        │59萬7,000 元（其中3 │                    │
│    │      │LINE好友，佯稱可代│              │          │        │萬元為左列所示的贓款│                    │
│    │      │為操作期貨與股票云│              │          │        │）。                │                    │
│    │      │云，致使被害人陷於├───────┼─────┼────┼──────────┤                    │
│    │      │錯誤，遂依指示於臺│109 年7 月21日│5萬元     │本案國泰│109 年7 月21日15時8 │                    │
│    │      │中市住家以台新網路│11時56分許    │          │世華銀行│分許，在不詳的地點，│                    │
│    │      │銀行匯款至本案永豐│              │          │帳戶    │以現金提領的方式提領│                    │
│    │      │銀行帳戶、本案國泰│              │          │        │36萬元（其中5 萬元為│                    │
│    │      │世華銀行帳戶。    │              │          │        │左列所示的贓款）。  │                    │
├──┼───┼─────────┼───────┼─────┼────┼──────────┼──────────┤
│ 3  │謝政霖│詐欺集團成員以社交│109年7月20    │1 萬1,190 │本案永豐│109 年7 月20日21時1 │丙○○犯三人以上共同│
│    │      │軟體暱稱「心怡」與│日19時32分許  │元        │銀行帳戶│分許，在不詳的地點，│詐欺取財罪，處有期徒│
│    │      │被害人取得聯繫，加│              │          │        │以ATM 提領現金的方式│刑壹年壹月。        │
│    │      │為LINE好友，佯稱可│              │          │        │提領4,005 元。      │                    │
│    │      │加入「火幣」投資平│              │          │        ├──────────┤                    │
│    │      │臺購買虛擬貨幣賺錢│              │          │        │109 年7 月21日9 時16│                    │
│    │      │云云，致使被害人陷│              │          │        │分許，在不詳的地點，│                    │
│    │      │於錯誤，遂依指示以│              │          │        │以現金提領的方式提領│                    │
│    │      │國泰世華網路銀行匯│              │          │        │59萬7,000 元（其中7,│                    │
│    │      │款至右列銀行帳戶。│              │          │        │185 元為左列所示的部│                    │
│    │      │                  │              │          │        │分贓款；計算式：11, │                    │
│    │      │                  │              │          │        │000-0000=7,185 ）。 │                    │
├──┼───┼─────────┼───────┼─────┼────┼──────────┼──────────┤
│4   │甲○○│詐欺集團成員佯裝為│109 年11月7 日│3萬元     │本案台新│109 年11月7 日16時10│丙○○犯三人以上共同│
│    │      │蝦皮及臉書購物之客│15時58分      │          │銀行帳戶│分、11分許，在新北市│詐欺取財罪，處有期徒│
│    │      │服人員，謊稱被害人│              │          │        │三重區重陽路2 段29號│刑壹年參月。        │
│    │      │網路購物商品因公司├───────┼─────┤        │，以ATM 提領現金的方│                    │
│    │      │疏失，導致下單12筆│              │3萬元     │        │式，各提領2 萬元。  │                    │
│    │      │，將有郵局人員與其│109 年11月7 日│          │        │                    │                    │
│    │      │聯繫操作解除事宜云│16時          │          │        ├──────────┤                    │
│    │      │云，致使被害人陷於├───────┼─────┤        │109年11月7日16時16分│                    │
│    │      │錯誤，遂依指示從郵│109 年11月7 日│2 萬9,985 │        │許，在新北市三重區過│                    │
│    │      │局帳戶提領現金，再│16時8 分      │元        │        │圳街3 號，以ATM 提領│                    │
│    │      │至花蓮縣壽豐鄉中正│              │          │        │現金的方式提領10萬元│                    │
│    │      │路17號全家超商ATM │              │          │        │（其中4 萬9,985 元為│                    │
│    │      │，無摺存款至本案台│              │          │        │左列所式的部分贓款；│                    │
│    │      │新銀行帳戶。      │              │          │        │計算式：3 萬＋3 萬＋│                    │
│    │      │                  │              │          │        │2 萬9,985-2 萬-2萬＝│                    │
│    │      │                  │              │          │        │4 萬9,985。         │                    │
└──┴───┴─────────┴───────┴─────┴────┴──────────┴──────────┘